【裁判字號】    89,上易,2185
【裁判日期】    890721
【裁判案由】    詐欺
【裁判全文】
臺灣高等法院臺中分院刑事判決                  八十九年度上易字第二一八五號
    上  訴  人  臺灣台中地方法院檢察署檢察官
    被      告  己○○
右列上訴人因被告詐欺案件，不服台灣台中地方法院中華民國八十九年七月二十一日
第一審判決（民國八十九年度易緝字第九號；起訴案號：臺灣台中地方法院檢察署八
十七年度偵字第一０九九二、一八三三七、一八五六二、二一七八四號），提起上訴
，本院判決如左：
    主  文
上訴駁回。
    理  由
一、公訴意旨略以：被告與陳坤山（業經本院以八十八年度易字第五０六號判處有期
    徒刑五月，緩刑二年）均意圖為自己不法之所有，基於共同之概括犯意，連續於
    (1)民國（下同）八十七年三月七日，被告明知乙○○向詠鉅建設股份有限公司（
    下稱詠鉅公司）購買坐落於台中縣大里市○○路七八號六樓之編號Ａ２預售屋一
    棟，而欲為繳款時，乃向乙○○佯稱可代為繳款，並先借款新台幣（下同）四萬
    元，並可於事後清償該款項等語，致乙○○陷於錯誤，而交付台新國際商業銀行
    為付款人、票號分別為ＤＬ－0000000、0000000、000000
    0、0000000號、面額均為三萬五千元、發票日分別為八十七年三月三十
    日、八十七年四月十日、八十七年四月二十日、八十七年四月三十日之支票予被
    告收執，其中十萬元部分作為繳交上開房屋之分期付款，詎被告於取得上開支票
    後，竟將該等支票轉予案外人戊○○（公訴人誤為劉東河）換取現款，而詐得上
    開款項。(2)又於八十七年五月二十五日與陳坤山二人，向丁○○佯稱欲購買自小
    客車，擬先借款二十萬元，並可於五日內清償及開立票據以為保證等語，致丁○○陷於錯誤，而交付鄭文明所簽發以台中縣大里市農會為付款人、面額二十萬元
    之即期支票交付予被告收執，被告則交付票號ＡＣ－0000000號、發票日
    八十七年六月十日、發票人曾秋雪、面額二十萬元、以大里市農會為付款人之支
    票一紙予丁○○供擔保，詎被告陳坤山二人於兌領鄭文明之票款後，於曾秋雪之
    支票屆期後竟置之不理致不獲兌現。(3)再於同年六月八日，被告與陳坤山又至台
    中縣大里市○○路○段五四七號丙○○經營之佑晟車行，佯稱欲以三十三萬三千
    元之價格購買車牌號碼ＮＹ－一三一八號自用小客車，丙○○不疑有詐，陷於錯
    誤，將該車出售，並收受二人所交付以台中縣大里市農會為付款人、票號ＡＣ－
    0000000號、面額三十三萬三千元、發票日八十七年六月十一日、發票人
    曾秋雪之支票一紙，詎上開支票於屆期經提示亦無法兌現。因認被告所為，涉有
    刑法第三百三十九條第一項之詐欺罪嫌云云。
二、按犯罪事實應依證據認定之，無證據不得推定其犯罪事實；又不能證明被告犯罪
    者應諭知無罪之判決，刑事訴訟法第一百五十四條、第三百零一條第一項前段定
    有明文。又認定不利於被告之事實，須依積極證據，苟積極證據不足為不利於被
    告事實之認定時，即應為有利於被告之認定，更不必有何有利之證據；刑法第三
    百三十九條第一項詐欺罪之成立，以意圖為自己或第三人不法所有，以詐術使人
    將本人或第三人之物交付為要件。所謂以詐術使人交付，必須被詐欺人因其詐術
    而陷於錯誤，若其所用方法，不能認為詐術，亦不致使人陷於錯誤，即不構成該
    罪，最高法院三十年上字第八一六號、四十六年台上字第二六０號判例可資參照
    。
三、公訴人認被告涉有詐欺之罪嫌，無非以告訴人乙○○、丙○○、丁○○等人之指
  訴，並有乙○○所簽發之上開四紙支票及曾秋雪所簽發之上開二紙支票影本、陳
    坤山所出具之證明書（證明被告積欠陳坤山七十萬元）、被告簽發交予陳坤山之
    本票影本各一份附卷等為其論據。惟訊據被告堅決否認有何詐欺犯行，辯稱：乙○○部分均是戊○○負責與詠鉅公司協商，伊僅係介紹乙○○、戊○○與詠鉅公
    司之人認識，上述四張各三萬五千元之支票，其中十萬元係要給詠鉅公司作為補
    償，另四萬元係充當戊○○幫忙處理之報酬，伊並未向乙○○借用四萬元；又陳
    坤山本身係車行之老闆，伊並非陳坤山之股東，向丁○○借錢及向丙○○買車均
    係陳坤山負責接洽，支票亦係陳坤山之太太曾秋雪所簽發，與伊無關，伊並無詐
    欺之行為等語。經查：(一)、告訴人乙○○指稱：伊向詠鉅公司購買坐落於台中縣
    大里市○○路七八號六樓之編號Ａ２預售屋一棟，已繳交一百四十萬元，因餘款
    一百萬元無法繳納，且該屋交屋在即，恐已繳交之款項被沒收，乙○○乃簽發上
    述四張支票，其中十萬元欲作為補償詠鉅公司之損失，希望可退回所繳之款，另
    四萬元即作為處理之報酬等情，並有其提出之土地及房屋預定買賣合約書各一份
    在卷（見第一０九九二號偵查卷第五－七十頁），公訴人謂「被告係明知乙○○
    向詠鉅公司購買坐落於台中縣大里市○○路七八號六樓之編號Ａ２預售屋一棟，
    而欲為繳款時，乃向乙○○佯稱可代為繳款，並先借款四萬元」等語，核屬誤認
    ，先予敘明。證人即詠鉅公司負責人呂錦詮於原審證稱：而告訴人乙○○向詠鉅
    公司購買上述預售屋，繳交一百四十萬元後，嗣反悔不欲購買，乃請被告及戊○○出面與詠鉅公司交涉，希望詠鉅公司全數退還已繳交之款項，因詠鉅公司不欲
    退款，雙方協商後，採分期付款之方式處理，遂由乙○○簽發多張本票，並由戊○○在本票上背書，在整個交涉過程中，戊○○前來處理之次數比較多，而乙○○當時亦在被告處上班等語（見原審易緝字卷第九十四頁），依其證述情節言可
    知，被告受乙○○之委託後，確曾出面與詠鉅公司交涉退款一事，雖最後之協商
    結果與原先乙○○之意思有違，但此分期付款之協商結果，亦係基於乙○○之同
    意，而非被告擅自所為，足徵被告並無假藉「代為處理預售屋退款」為由，詐欺
    告訴人乙○○之行為。而參與本件大多由戊○○代為處理，嗣後戊○○並於乙○○簽發交予詠鉅公司之本票上背書等節觀之，益徵被告所辯：乙○○之部分均是
    戊○○負責與詠鉅公司協商，伊僅係介紹乙○○、戊○○與詠鉅公司之人認識等
    語，應堪採信，否則戊○○豈會多次出面與詠鉅公司交涉並自願於本票上背書之
    理。又觀諸被告簽具與告訴人乙○○之切結書亦記載：「茲收乙○○所開立台新
    銀行四張支票．．．計新台幣壹拾肆萬元整，壹拾萬元整為辦理補償詠鉅建設有
    限公司用」等語（見第一０九九二號偵查卷第七十二頁），可見告訴人乙○○之
    所以交付四張支票予被告，及因委託被告向詠鉅公司洽談其所預房地之價金問題
    ，被告亦確實有向詠鉅公司接洽商談過關於告訴人乙○○之付款事宜，至於被告
    於取得告訴人乙○○交付之十四萬元後，未依委任關係依照原約定事項，於與詠
    鉅公司洽談成功後，將其中十萬元交付與詠鉅公司，竟然於洽談未獲結論後，未
    依委任關係返還告訴人乙○○，核屬因委任關係衍生之民事糾葛；又上開切結書
    另有記載「四萬元為本人己○○所借」等語，告訴人乙○○指述係被告所借，被
    告則辯稱：係告訴人乙○○給付戊○○洽談成功之報酬，伊如此書寫係表示將金
    錢交付與戊○○後，願擔保責任之意思云云，縱若如告訴人乙○○所述該四萬元
    為被告所借用非虛，亦係因被告為其當時工作之雇用人，復感念被告願為其與詠
    鉅公司買賣房地產價金事奔走，而同意出借該筆金錢，亦非因被告施以何詐術所
    致，被告既未對告訴人乙○○施以詐術，即不能以刑法詐欺責相繩。(二)、告訴人
    丁○○雖於偵查中指述：其介紹陳坤山購買汽車，陳坤山因資金不足，竟與被告
    共同向其借錢，騙得支票後再由被告提領，所交付供清償之支票亦不獲兌現云云
    ，惟共同被告陳坤山於原審供陳：係伊向丁○○借款並非被告，伊取得丁○○之
    支後再請被告替伊提領等情（見原易字第五０六號卷第三十二頁、第四十五頁反
    面），參以告訴人丁○○因本件借款所受領未兌現之曾秋雪名義簽發，以台中市
    大里市農會為付款人，八十七年六月十日發票日，金額二十萬元之支票（見第一
    八三三七號偵查卷第五頁），該支票戶頭係由共同被告陳坤山所使用，此經曾秋
    雪於偵查中供陳綦詳（見同上偵查卷第二十三頁），苟被告亦共同向告訴人丁○○借款，為何未依一般商業習慣在上開支票上背書以擔保票款之清償無虞，被告
    所辯：向丁○○借款者乃陳坤山一人而已，與伊無關連之情，堪可採信，不能僅
    據告訴人丁○○之指述即認定被告有此部分詐期犯行。(三)、告訴人丙○○於偵查
    中雖指述：被告與陳坤山持發票人曾秋雪名之支票共同向其購買汽車云云（見第
    二一七八四號偵查卷第五頁反面），惟嗣於原審卻陳稱：「．．．都是陳坤山跟
    我談價錢，己○○係幫忙之性質，價格談妥後，己○○把車開走而已，我與陳坤
    山係同行，車行在隔壁而已，己○○不是老闆」等語（見原審易緝字卷第一０六
    頁），前後所指述情節已有不符而矛盾，不能僅據其指述為認定不利被告之依據
    。且共同被告陳坤山於原審亦供陳：向丙○○買車均係伊，並非被告等情（見原
    審本院前揭卷第三十二頁、第四十五頁反面），且告訴人提出之車輛買賣契約書
    中（見第二一七八四號偵查卷第七頁），亦係由告訴人丙○○與陳坤山所簽署，
    非由被告共同為之，足徵被告所辯：向丙○○購車部分與伊無關之情，堪予採信
    。(四)、綜上論述，被告既未使用何詐術致乙○○陷於錯誤，亦未參與丁○○、丙○○之部分，自無從對丁○○、丙○○施用詐術。揆諸前開判例之說明，被告之
    行為尚與刑法詐欺罪之構成要件有間，此外，本院又查無其他積極證據足證被告
    有詐欺之犯行，不能證明被告犯罪。原判決因而依刑事訴訟法第三百零一條第一
    項諭知被告無罪，經核無不當。檢察官仍執陳指摘原判諭知被告無罪為不當提起
    上訴，其上訴為無理由，應予駁回。
據上論斷，應依刑事訴訟法第三百六十八條，判決如主文。
本案經檢察官甲○○到庭執行職務。
中      華      民      國    八十九      年    十二      月    六      日
                              臺灣高等法院臺中分院刑事第七庭
                                    審判長法  官  林  榮  龍
                                          法  官  黃  日  隆
                                          法  官  江  錫  麟
右正本證明與原本無異。
不得上訴。
                                          書記官  謝  雅  惠
中      華      民      國    八十九      年    十二      月     七     日
                                                                        Ｋ


司法院資訊處製作；財團法人民間司法改革基金會備份。
